【裁判字號】    89,易,314
【裁判日期】    901018
【裁判案由】    詐欺
【裁判全文】
臺灣臺北地方法院刑事判決                          八十九年度易字第三一四號
    公  訴  人  臺灣臺北地方法院檢察署檢察官
    被      告  丙○原名翁純.
    選任辯護人  吳宏山律師
                吳宏城律師
右列被告因詐欺案件，經檢察官提起公訴（八十八年度偵字第一七七七七號），本院
判決如左：
    主      文
丙○無罪。
    理      由
一、公訴意旨略以：被告丙○（原名翁純純）明知其所經營之「吉米鹿國際有限公司
    」（下稱吉米鹿公司）財務發生困難，已無償債能力，竟意圖為自己不法之所有
    ，於民國八十七年六月間（起訴書誤載為八十八年六月間），佯稱日幣有貶值趨
    勢，買賣日幣可獲利潤，邀告訴人甲○○合夥投資，致甲○○不疑有他，即於同
    月十九日，依約匯款新臺幣（下同）一千七百萬元，詎其取得款項後，未依約交
    付合夥契約書，且避不見面，嗣經查證其並未依約買賣日幣外匯，甲○○始知受
    騙，因認丙○涉有刑法第三百三十九條第一項詐欺取財罪嫌云云。
二、按犯罪事實應依證據認定之，無證據不得推定其犯罪事實；不能證明被告犯罪者
    ，應為無罪之諭知，刑事訴訟法第一百五十四條、第三百零一條第一項分別定有
    明文。而所謂認定犯罪事實之證據，係指足以認定被告確有犯罪行為之積極證據
    而言，如未發現相當證據，或證據不足以證明，自不能以推測或擬制之方法，以
    為裁判基礎；又自訴人之指訴，係以使被告受刑事訴追為目的，是其陳述是否與
    事實相符，仍應調查其他事實以資審認，始得為不利被告之認定，分據最高法院
    四十年度臺上字第八六號、五十二年度臺上字第一三○○號判例闡釋在案。再者
    ，刑事訴訟上證明之資料，無論其為直接證據或間接證據，均須達於通常一般人
    均不致於有所懷疑，而得確信其為真實之程度，始得據為有罪之認定，若其關於
    被告是否犯罪之證明未能達此程度，而有合理性懷疑之存在，致使無從形成有罪
    之確信，根據「罪證有疑，利於被告」之證據法則，即不得遽為不利被告之認定
    ，其以情況證據（即間接證據）斷罪時，尤須基於該證據在直接關係上所可證明
    之他項情況事實，本乎推理作用足以確證被告有罪，方為合法，不得徒憑主觀上
    之推想，將一般經驗上有利被告之其他合理情況逕予排除，此觀諸最高法院七十
    六年度臺上字第四九八六號、三十二年度上字六七號判例意旨亦甚明顯。另按，
    刑法第三百三十九條第一項詐欺罪之成立，以意圖為自己或第三人不法之所有，
    以詐術使人將本人或第三人之物交付為要件，所謂以詐術使人交付，必須被詐欺
    人因其詐術而陷於錯誤，若其所用方法，不能認為詐術，亦不致使人陷於錯誤，
    即不構成該罪。而民事債務人未依債之本旨履行給付之情況，在一般社會經驗上
    原因眾多，非必均出於詐欺犯罪一端，苟無足可認其自始具有不法所有意圖之積
    極證據，縱令於債之關係成立後，惡意不為給付，亦僅能令負民事上遲延給付責
    任，不能據此推測其在負債之初一概具有從事財產犯罪行為之故意。
三、本件公訴人認被告丙○涉有詐欺罪嫌，無非以告訴人甲○○之指訴、匯款回條、
    存證信函及錄音譯文等附卷可證及被告坦承將告訴人交付之款項挪為公司週轉之
    用為其論據。訊據被告固坦承有收受告訴人甲○○所交付之一千七百萬元之事實
    ，為堅決否認有詐欺犯行，辯稱：伊未曾向告訴人表示要投資外匯，僅係向告訴
    人借錢週轉，嗣因吉米鹿公司財務發生困難，始無力清償借款，並非有意詐欺等
    語。
四、經查，告訴人甲○○指稱被告向伊佯稱日幣有貶值趨勢，邀其出資合夥買賣日幣
    外匯乙節，迭經被告於檢察官偵查及本院審理中所否認。而告訴人甲○○所提之
    存證信函，係其片面所製作之私文書，難以逕採為不利被告之證據；況被告自始
    未曾否認積欠甲○○系爭一千七百萬元之事實，則其於收受該存證信函時，因欠
    債而心存歉意，故未就該信函內容予以反駁或覆函，亦屬情理之常，告訴人徒以
    被告收受該存證信函後未反駁，遽認被告坦承信函之內容云云，亦有過度推論之
    嫌。再告訴人所提之錄音帶譯文，係被告之夫李文平與甲○○於訴訟外之通話內
    容，姑不論證人李文平於本院審理中已到庭證稱伊不知有日幣投資之事（詳本院
    八十九年十二月十五日審理筆錄），且觀卷附該錄音譯文所載，僅係告訴人甲○
    ○個人提起「日幣買賣」之事，李文平未作任何回應或承認，僅以被告配偶之身
    分，代為協調、溝通欠款如何處理而已，該譯文自不足以認定被告確有以投資日
    幣為幌子詐騙告訴人金錢之事。此外，公訴人復未能提出其他積極證據足資證明
    被告確有「佯稱日幣有貶值趨勢，買賣日幣可獲利潤，邀告訴人甲○○合夥投資
    」之情事，其此部分所指，尚難盡信。至被告辯稱系爭款項係借款乙節，固未能
    舉證以實其說，然被告本無自證無罪之義務，且觀檢察官移送併案之告訴人己○
    ○、庚○○等多人控告被告詐欺借款一千一百五十萬元或一千萬元部分，亦無書
    立借據之情事，是雖被告與告訴人甲○○間並無憑證，亦無悖常情，無從執此謂
    被告辯稱系爭款項係借款一節為不可採信。
五、次查，告訴人甲○○與被告之夫李文平為同一扶輪社之社友，幾乎每星期見面，
    係基於信任始匯款給被告，且其知被告之吉米鹿公司經營的不錯各節，已經告訴
    人甲○○於檢察官偵查中坦認在卷（詳偵卷第一○四頁反面），顯然甲○○係基
    於與被告彼此間之信任並經過評估而匯款與被告，尚難認係基於被告施用詐術所
    致。又被告係於八十七年七月卅一日始經票據交換所列為拒絕往來，於八十七年
    七月三日前尚無退票紀錄（不含註銷之二張），此有臺北市票據交換所八十九年
    四月七日（八九）北票字第二五七七號函暨所附之存款不足退票（函註銷）明細
    表附卷可憑，且其帳戶內之資金進出次數甚為頻繁，金額龐大，並無明顯異常之
    情形，亦有被告位於上海商業儲蓄銀行支票存款戶之存款對帳單多紙附卷可查；
    再由與被告有金錢往來之併案部分告訴人庚○○、乙○○、丁○○、戊○○分別
    於本院訊問中證稱被告當時財務狀況及商場上之信用不錯等語（詳本院八十九年
    四月七日、四月廿四日訊問筆錄）觀之，亦足徵公訴人指稱「被告明知其所經營
    之吉米鹿公司財務發生困難，已無償債能力」云云，尚乏依據。末參以被告自始
    未曾否認積欠甲○○系爭款項，且一再表示願意和解，嗣雙方於八十九年十二月
    十五日當庭成立和解，有和解筆錄一紙在卷可參，益徵被告非無還款之誠意。是
    無從以被告於向甲○○借款後有退票或財務發生困難致未能清償借款之情，逕推
    測其於向告訴人甲○○借款之初即有詐欺取財之不法所有意圖。
六、綜上，本件純屬債權債務之民事糾紛至明，尚與刑責無涉。此外，本院復查無其
    他積極證據足認被告有公訴人所指之詐欺犯嫌，自難執被告有債務不履行之事實
    ，以告訴人片面、推測之指訴遽為不利被告犯罪事實之認定，依照首開說明，自
    應為無罪之諭知。
七、本案起訴部分既經判決無罪，則公訴人移送併辦之八十八年度偵字第一七七七八
    號、第一七七七九號、第一七七八○號詐欺案，即非本院所得審究，應退由公訴
    人另為適法之處理，附此敘明。
據上論斷，應依刑事訴訟法第三百零一條第一項，判決如主文。
本案經檢察官林秀濤到庭執行職務
中      華      民      國    九十      年      十      月     十八     日
                                      臺灣臺北地方法院刑事第八庭
                  法  官  宋  松  璟
右正本證明與原本無異。
如不服本判決，應於判決送達後十日內向本院提出上訴狀(應抄附繕本)。告訴人
或被害人如對於本判決不服者，應具備理由請求檢察官上訴，其上訴期間之計算
係以檢察官收受判決正本之日期為準。
                                          書記官  楊  文  祥
中      華      民      國    九十      年      十      月     十八     日


司法院資訊處製作；財團法人民間司法改革基金會備份。
